【裁判字號】    91,上更(二),698
【裁判日期】    920121
【裁判案由】    偽造有價證券等
【裁判全文】
臺灣高等法院刑事判決                  九十一年度上更(二)字第六九八號
    上  訴  人
    即  被  告  乙○○  男  四.
    指定辯護人  本院甲○辯護人  周君穎
    自  訴  人  丙  ○
    擔當自訴人  台灣高等法院檢察署檢察官
右上訴人，因偽造有價證券等案件，不服臺灣台北地方法院，八十四年度自字第一○
四六號，中華民國八十五年九月十日第一審判決，提起上訴，經判決後，由最高法院
第二次發回更審，本院判決如左：
    主      文
原判決關於乙○○部分撤銷。
乙○○共同意圖供行使之用，而偽造有價證券，處有期徒刑年。
如附表所示偽造之支票紙沒收。
    事      實
一、乙○○係宋四維（經判處有期徒刑三年六月確定）之胞弟，宋四維與丁○○原為
    配偶關係，宋四維係駿麗有限公司（下稱駿麗公司）及宋舫企業有限公司（下稱
    宋舫公司）之實際負責人，乙○○、丁○○則登記為駿麗公司之股東。乙○○自
    民國七十九年一月一日起，即擔任華南產物保險股份有限公司職工福利委員會（
    下稱華南產險職工福利會）行政幹事一職，自八十年間該職工福利會向臺灣銀行
    松山分行辦理以該銀行分行為付款人之支票存款帳戶開始，即負責保管該職工福
    利會所有之該支票存款帳戶之支票本，為從事業務之人，該職工福利會當時之主
    任委員為孫丕鎌，總幹事為張鳴文，因此由該職工福利會所簽發之支票，均應由
    主任委員孫丕鎌，總幹事張鳴文分別蓋用與留存於付款人臺灣銀行松山分行處之
    存款印鑑卡相同之印文，日後付款人臺灣銀行松山分行對於提示支票之持票人始
    得付款。迨於八十三年十一月間某日，宋四維財務資力發生問題，所擔任負責人
    之駿麗公司及宋舫公司之支票均因債信不良而遭銀行拒絕往來。適巧乙○○當時
    因承辦發放員工子女教育補助金業務，而業務上持有並保管如附表所示支票三紙
    在內之一百多紙支票。乙○○竟意圖為其兄宋四維不法之所有，及共同意圖供宋
    四維行使之用之犯意聯絡，在台北市○○○路○段五六０號五樓該職工福利會內
    ，將其所保管之已記載禁止背書轉讓字樣之如附表所示支票三紙加以侵占入己，
並盜用所保管之該職工福利會總幹事張鳴文之印章於該紙支票上，隨即持往台北
    市○○○路○段二九四巷十樓之一家中，交由其兄宋四維使用，任由宋四維偽填
    金額、日期、受款人等相關應記載事項完成發票行為後，持以行使供暫時應急，
    宋四維取得該三紙支票後，於八十四年元月間，與乙○○、丁○○（經判處有期
    徒刑二年，緩刑三年確定）基於共同偽造支票意圖供行使之用及為宋四維不法所
    有之犯意聯絡，先由乙○○蓋妥其本人之印文於該三紙支票上，以補充所欠缺之
    該職工福利會主任委員孫丕鎌印文，再由宋四維在台北市○○○路○段一三四巷
    十二號駿麗公司內，分別以支票機及日期章打印金額及日期後（金額、日期詳如
    附表），就其中票號ＡＢ0000000號及ＡＢ0000000號二紙支票，
    再由宋四維之妻即丁○○分別填寫受款人為駿麗公司及宋舫公司後（另紙票號0
    000000號支票部分，乃係由宋四維填寫受款人為駿麗公司偽造完成，丁○
    ○並未參與）。宋四維於同月間某日，持該三紙偽造完成之支票，至台北市○○
    路○段一九０號六樓丙○住處，向丙○佯稱該三紙支票係華南產險職工福利會向
    其所經營之駿麗公司及宋舫公司購貨而交付，其願交付該三紙支票予丙○，以換
    回丙○持有宋四維所簽發之乙○○名義支票及並再向丙○借款約新臺幣（下同）
    一百萬元現金，雙方約定於八十四年元月三十一日償還借款以換回系爭三紙支票
    ，使丙○陷於錯誤而交付所持有乙○○名義支票及約一百萬元。嗣因宋四維於先
    前之八十三年十二月間交予丙○之丁○○名義之支票，於八十四年一月十八日經
    丙○提示竟遭退票，次（十九）日丙○發現宋四維等已人去樓空，而系爭三紙支
    票因有記載「禁止背書轉讓」之字樣，丙○無法透過銀行委託取款，丙○始知受
    騙。
二、案經被害人丙○向原審提起自訴。
    理      由
一、訊據上訴人即被告乙○○否認有何犯行，辯稱：伊擔任華南產險職工福利會行政
    幹事而持有如附表所示支票三紙，當時因承辦發放員工子女教育補助金業務，乃
    將該三紙支票在內之一百多紙支票帶回家作業，孰料該三紙支票遭其兄宋四維竊
    取並偽造使用，伊不知情，並無侵占而偽造支票等語。
二、惟查：
  (一)被告乙○○自七十九年一月一日起擔任華南產險職工福利會行政幹事，而據本會
    平時作業流程，一般係由擔任行政幹事者保管空白支票，並將空白支票本存放於
    公司，待同仁提出各項補助申請時，由行政、會計幹事先行審核申請內容後，再
    由行政幹事於公司將受補助人名及補助金額簽發於支票上，最後將尚未蓋章之支
    票送呈專責保管支票印鑑之主委總幹事蓋章後轉交受輔助人簽收。因空白支票均
    交由行政幹事保管於公司，待必要時簽發，依規定不得攜回家中作業。亦即若按
    作業流程行政幹事應於公司簽發支票。凡經正常程序簽發之支票，本會均有使用
    。該三張支票顯非依正常作業流程簽發之支票，受款人亦從未與本會有業務往來
    。有華南產險職工福利會九十一年十二月四日華管（91）字第○五一號函附卷可
    稽。可見被告擔任行政幹事，業務上保管空白支票、簽發支票及蓋章均在公司為
    之，不得攜回家中作業，附表所示系爭支票三紙，顯係不正常程序簽發。
  (二)右揭共同被告宋四維如何持偽造如附表所示之支票詐騙自訴人丙○之事實，業經
    自訴人丙○於偵審中指訴甚詳，又附表所示支票三紙係偽造，亦經證人即華南產
    險職工福利會總幹事張鳴文證述屬實（見原審卷第五十八、五十九頁，本院上訴
    卷第二十一頁），且有如附表所示支票三紙影本、丙○之代收款項記錄、原審法
    院八十四年訴字第七五一號民事判決影本在卷足憑。
  (三)如附表所示支票三紙原係在被告乙○○保管中，但於八十三年十一月卻由被告宋
    四維取得，並於八十四年元月間，由被告宋四維以支票機及日期章打印金額及日
    期後，就其中票號ＡＢ0000000號及ＡＢ0000000號二紙，再由宋
    四維之妻即被告丁○○分別填寫受款人為駿麗公司及宋舫公司後，再由被告宋四
    維交付自訴人丙○，以換回被告乙○○名義之支票，並另借款約一百萬元等情，
    業據共同被告宋四維（偵查卷第四十七頁正面、原審卷第五十頁反面最後一行至
    第五十一頁）、被告乙○○、同案被告丁○○於偵查中及原審時供認無訛。核與
    自訴人丙○所述相符，復經證人張鳴文證述屬實。
  (四)附表所示之三紙支票中之票號ＡＢ0000000號及ＡＢ0000000號二
    紙係由同案被告丁○○分別在其上填寫受款人為駿麗公司及宋舫公司等情，亦迭
    據同案被告丁○○供承在卷（原審第一００頁、第一二０頁、第一三四頁、本院
    上訴卷第二十頁、第五十六頁），且有載明「票號ＡＢ0000000號支票上
    字跡，與丁○○所寫字跡相符」之內政部警政署刑事警察局八十四年十二月十五
    日刑鑑字第九０四一號鑑驗通知書一紙（附於原審卷第八十一頁）在卷可稽。
(五)被告乙○○雖辯稱：當時因承辦發放員工子女教育補助金業務，乃將該三紙支票
    在內之一百多紙支票帶回家作業，孰料該三紙支票遭其兄宋四維竊取並偽造使用
    云云。然查，被告乙○○於原審八十四年十月十三日訊問時供稱：其當時並未與
    其兄宋四維共同居住在一起，事發當時其與父母同住於台北市○○○路○段二九
    四巷十樓之一，宋四維有時會回家看父母云云（原審卷宗第五十頁反面第八行起
    ），既被告乙○○當時未與宋四維同住，則縱使被告乙○○將連同系爭三紙支票
    在內之支票本帶回家作業，其兄宋四維如何能趁機竊取其所保管支票本之中系爭
    三紙支票及擅自蓋用被告乙○○之印章（系爭支票上「乙○○」印文確為乙○○
    本人所有無誤，見理由(九)說明），亦無法查證。
  (六)況依一般慣例，支票係裝訂成冊，取用支票，率皆在票頭上為摘要性記載，尤其
    本件華南產險職工福利會支票之取用，正常情況下，除須被告乙○○經手外，尚
    須經華南產險職工福利會主任委員孫丕鎌及總幹事張鳴文共同在票上蓋章之嚴謹
    程序（詳原審民事庭八十四年訴字第七五一號卷八十四年三月二十日筆錄被告訴
    訟代理人陳文智之陳述及臺灣銀行松山分行所檢送之華南產險職工福利會支票存
    款印鑑卡、開戶申請書影本附於原審卷第十九頁、第二十頁）。查系爭三紙支票
    乃由共同被告宋四維於八十四年元月間即已取得，並持向自訴人行使，以換回被
    告乙○○個人名義之支票及另借款約一百萬元等情，業據共同被告宋四維及自訴
    人供述在卷，因該三紙支票既於八十四年元月間即已遭竊，則被告乙○○理應於
    短暫之數日內當即會有所警覺，焉有如同被告乙○○於原審八十四年十月十三日
    、同年十一月七日調查時所供：其遲至自訴人於八十四年二月七日對華南產險職
    工福利會提起清償債務民事訴訟（原審法院民事庭八十四年度訴字第七五一號）
    後始知悉系爭三紙支票遺失云云（見原審卷第五十頁反面第六行、第五十九頁正
    面最後一行、本院上訴卷第二十頁反面倒數第三行），並於之後八十四年二月二
    十日始寫簽呈表示支票被竊之理？又查系爭支票之票號分別係ＡＢ000000
    0號、ＡＢ0000000號及ＡＢ0000000號，此有該三紙票影本在卷
    足憑。而被告乙○○於本院上訴卷八十五年十一月十八日調查時供稱：其當時將
    整本支票本帶回家云云（本院上訴卷第二十一頁反面倒數第二行），因系爭三紙
    支票並非連號，衡情連號之支票本，經他人跳躍式地抽取其中並非連號之三紙支
    票，負責保管支票本之被告乙○○輕易即得發現，其竟稱未即時發現，遲至八十
    四年二月七日自訴人對華南產險職工福利會提起清償債務民事訴訟（原審法院民
    事庭八十四年度訴字第七五一號）後始知悉系爭三紙支票遺失云云，顯違常情。
  (七)觀諸卷附華南產險職工福利會之於臺灣銀行松山分行之支票存款帳戶開戶申請書
    、存款印鑑卡影本（附於原審卷第十九頁、第二十頁、偵查卷第二十五頁、本院
    上訴卷第四十二頁、第四十三頁），可見該職工福利會向臺灣銀行松山分行申請
    時，係以主任委員「孫丕鎌」、總幹事「張鳴文」之名義為之，是以開戶申請書
    、存款印鑑卡上均蓋有「孫丕鎌」、「張鳴文」之印文留存供為該銀行分行付款
    時核對之用，於核對印文無訛，付款人臺灣銀行松山分行對於提示支票之持票人
    始得付款。但查卷附本案系爭三紙支票上，僅蓋有「張鳴文」、被告「乙○○」
    之印文，並未蓋有主任委員「孫丕鎌」之印文。又系爭三紙支票影本，亦見支票
    上發票人欄所蓋華南產險職工福利會之章戳內，其中「張鳴文」之印文位於左側
    ，被告「乙○○」之印文位於右側，與卷附華南產險職工福利會之支票存款帳戶
    開戶申請書、存款印鑑卡影本上所留存之印文，「張鳴文」印文係位於右側，「
    孫丕鎌」印文係位於左側，二者「張鳴文」印文所在位置不相符合。證人張鳴文
    於原審八十四年十一月七日調查時亦證稱：渠並未於系爭三紙支票上蓋章過，因
    為要蓋章應經一定程序，要蓋用渠之印章一定要經過渠本人，而該三紙支票，渠
    確定為經過渠蓋章，又該三紙支票上「乙○○」印文之位置（即右側）係渠應蓋
    章之位置，其上渠「張鳴文」印文之位置應係主任委員「孫丕鎌」應蓋章之位置
    ，該三紙支票是行政幹事乙○○負責保管，該職工福利會之會計並無此三紙支票
    之發票紀錄，應是乙○○自己擅自拿去用等語。（原審卷第五十八頁反面第一行
    起）經查被告乙○○固不否認系爭三紙支票上「乙○○」之印文為其所有屬實（
    原審卷第五十九頁反面第九行、偵查卷第三十八頁反面第三行），另查系爭三紙
    支票上發票人欄內「張鳴文」之印文，經本院前審送請法務部調查局鑑定結果，
    認該三紙支票上所蓋之「張鳴文」印文，核與本院前審另向臺灣銀行松山分行調
    取華南產險職工福利會之原始開戶存款印鑑卡上之「張鳴文」印文紋線特徵均相
    符，有該局八十九年三月八日陸（二）字第八九０一一四七八號鑑定通知書在卷
    （本院上更(一)卷第五八頁）可憑。由此可知，共同被告宋四維於原審八十四年十
    一月七日調查時所稱：該「張鳴文」之印文乃係其找別人偽刻印章蓋後尤其蓋上
    去的云云（原審卷第五十九頁反面第二行），並非實在，應係迴護被告乙○○盜
    用印章之詞，不足採信。另查被告乙○○於原審八十四年十一月七日調查期日與
    證人張鳴文對質時竟諉稱：張鳴文之印章係張鳴文本人負責保管，其將系爭支票
    帶回家作業時，支票上「張鳴文」之印文尚未蓋上去，何以宋四維會有張鳴文之
    印章可蓋用於系爭三紙支票上，其並不知道云云（原審卷五十九頁正面倒數第三
    行），應係畏罪心虛之詞。參酌證人張鳴文於原審同一調查期日所證：渠於公司
    內部都用簽名，只有於支票上才用蓋章，乙○○拿得到渠之印章云云（原審卷第
    五十九頁正面第六行起），又參酌被告乙○○自承系爭三紙支票上「乙○○」之
    印文確實係其所有無誤（原審卷第五十九頁第九行）等情，衡之於一般使用支票
    之常理，於填載支票之金額、日期、受款人等資料完成後，方會於支票上蓋章等
    情，又被告乙○○於本院前審八十六年元月二十七日調查時供承：系爭三紙支票
    上「張鳴文」印文係其所為屬實（本院前審卷第五十五頁正面第四行起），足見
    系爭三紙支票上「張鳴文」之印文，應係被告乙○○藉職務上之機會取得張鳴文
    印章之機會擅自盜蓋而來，而其上「乙○○」之印文亦應係被告乙○○本人為補
    充所欠缺之該職工福利會主任委員孫丕鎌印文之不足，因而自行蓋妥無誤甚明。
  (八)證人張鳴文於原審八十四年十一月七日調查時否認該職工福利會有與宋四維所擔
    任負責人之駿麗公司等有業務往來云云（原審卷第五十九頁反面第五頁），另華
    南產物職工福利會以八十九年三月二十七日華福（89）字第００四號函覆稱：經
    查該會自創立以來，不曾與「宋四維」或「駿麗公司」、「宋舫公司」有過業務
    上之往來，是以如非因係被告乙○○乘職務上之機會盜蓋「張鳴文」之印文於所
    侵占之系爭三紙支票上後，持交給宋四維使用，否則宋四維實無從取得系爭「張
    鳴文」之印文。
  (九)被告乙○○辯稱：其如有共同偽造系爭支票之意圖，豈有蓋用自己之印章，而使
    支票無法兌現云云。觀諸本件犯罪之案情內容，系爭支票上所蓋「張鳴文」、「
    乙○○」之印文均屬真正，且共同被告宋四維輕易即可取得系爭三紙並非連號之
    支票加以偽造並使用，負責保管之被告乙○○竟遲遲未能發現，實屬荒謬異常，
    已如前述，可見如無被告乙○○與宋四維共同謀議串通及參與實施，共同被告宋
    四維實無法單獨完成此一犯行。又被告乙○○之所以於系爭支票上蓋有其個人之
    印文，乃係要補充所欠缺之主任委員孫丕鎌之印文，而不得不如此。而觀諸系爭
    三紙支票，均經記載有「禁止背書轉讓」字樣，又自訴人亦指稱：當時宋四維持
    本案系爭三紙支票向渠佯稱該三紙支票係華南產險職工福利會向其所經營之駿麗
    公司及宋舫公司購貨而交付，其願交付前揭支票，以換回渠所持有宋四維所簽發
    之乙○○個人名義之支票及並再向丙○借款約一百萬元現金，雙方約定於八十四
    年元月三十一日償還借款以換回系爭三紙支票，因該三紙支票上經載有「禁止背
    書轉讓」字樣，渠無法委託銀行提示請求付款等語（偵查卷第四十六頁起、原審
    卷第五十頁起、原審卷第五十八頁起）。足見共同被告宋四維持該三紙支票交予
    自訴人僅係為一時應急作為擔保所用，並無轉讓予自訴人之用意，自訴人亦無法
    將該三紙支票轉讓予第三人。且自訴人亦無法透過銀行委託取款。
    綜上所述，如附表支票既係在被告乙○○負責保管中遭人偽造，偽造之支票上又
    蓋有被告乙○○、證人張鳴文之真正印文，並由共同被告宋四維持以向自訴人換
    回被告乙○○個人名義之支票，則偽造之支票，顯係被告乙○○基於共同偽造有
    價證券之犯意，將空白支票侵占後，交付共同被告宋四維及同案被告丁○○偽造
    並行使，彼等間有犯意聯絡及行為分擔。被告所辯顯係卸責之詞，不足採信。事
    証明確，被告之犯行堪以認定。
三、查被告乙○○任職華南產險職工福利會行政幹事，負責保管支票本，係從事業務
    之人，竟意圖為其兄宋四維不法之所有，侵占業務上所持有之空白支票三紙，係
    犯刑法第三百三十六條第二項之業務侵占罪。復與宋四維、丁○○基於共同意圖
    供行使之用及為宋四維不法之所有，共同偽造如附表所示之支票三紙（另紙票號
    0000000號支票如附表編號二部分，丁○○並未參與偽造），由宋四維向
    自訴人詐取財物，係犯刑法第二百零一條第一項之偽造有價證券罪及第三百三十
    九條第一項之詐欺取財罪。而偽造有價證券後持以行使，其行使之輕行為被偽造
    之重行為所吸收，又盜用印章行為乃偽造有價證券之階段行為，包含於偽造有價
    證券行為內，均不另論罪。而偽造有價證券罪與詐欺取財罪部分，被告與宋四維
    、丁○○（二人均已判刑確定）之間，有犯意聯絡及行為分擔，均成立共同正犯
    。被告共犯上開二罪之間，有方法結果之牽連關係，應從一重之偽造有價證券罪
    處斷。至於被告單獨犯業務侵占罪與共同犯偽造有價證券罪之間，亦有方法結果
    之牽連關係，本案應從一重之偽造有價證券罪處斷。偽造如附表所示之支票三紙
    ，應依刑法第二百零五條之規定，宣告沒收。
四、原審關於被告部分，予以論罪科刑，固非無見。惟查原判決未認定偽造支票係意
    圖供行使之用，又認定張嗚文之印章係偽造，一併宣告沒收，均有未合。被告上
    訴否認犯罪云云，雖無理由，然原判決上開部分既有可議，自應由本院將之撤銷
    改判。爰審酌被告任職行政幹事，竟為資助其兄宋四維渡過財務難關，違背受僱
    人應盡保管支票之義務，犯罪後復推卸責任，惟自訴人於本院審理中具狀撤回自
    訴，有撤回自訴狀附卷足憑及其他一切情狀，量處最低法定刑如主文第二項所示
    之刑。
五、自訴人經合法傳喚，無正當理由不到庭，本院認為有必要，通知檢察官擔當訴訟
    。
據上論斷，應依刑事訴訟法第三百六十九條第一項前段、第三百六十四條、第三百三
十一條第二項、第三百四十三條、第二百九十九條第一項前段，刑法第二十八條、第
二百零一條第一項、第三百三十九條第一項、第三百三十六條第二項、第五十五條、
第二百零五條，罰金罰鍰提高標準條例第一條前段，判決如主文。
本案經檢察官張秋雲到庭執行職務。
中    華    民    國    九十二    年      一        月      二十一      日
                        臺灣高等法院刑事第四庭
                            審判長法  官  蔡  永  昌
                                  法  官  陳  榮  和
                                  法  官  徐  昌  錦
右正本證明與原本無異。
如不服本判決應於收受送達後十日內向本院提出上訴書狀，其未敘述上訴之理由者並
得於提起上訴後十日內向本院補提理由書（均須按他造當事人之人數附繕本）。
                                  書記官  游  桂  
中    華    民    國    九十二    年      一        月      二十二      日
附錄：本案論罪科刑法條全文
刑法第二百零一條第一項
意圖供行使之用，而偽造、變造公債票，公司股票或其他有價證券者，處三年以上十
年以下有期徒刑，得併科三千元以下罰金。


司法院資訊處製作；財團法人民間司法改革基金會備份。
